【裁判字號】    99,上重更(二),11
【裁判日期】    990715
【裁判案由】    貪污治罪條例等
【裁判全文】
臺灣高等法院刑事判決             99年度上重更(二)字第11號
上  訴  人
即  被  告  甲○○
選任辯護人  曾威龍律師
上列上訴人因違反貪污治罪條例等案件，不服臺灣宜蘭地方法院
94年度重訴字第5號，中華民國95年10月25日第一審判決（起訴
案號：臺灣宜蘭地方法院檢察署93年度偵字第3841號），提起上
訴，經本院判決後，由最高法院第二次發回更審，本院判決如下
：
    主  文
原判決關於甲○○部分撤銷。
甲○○連續依據法令從事公務之人員，利用職務上之機會，詐取
財物，處有期徒刑柒年壹月，褫奪公權伍年。
所得財物新臺幣壹拾玖萬捌仟捌佰元，應予追繳發還宜蘭縣頭城
鎮代表會，如全部或一部無法追繳時，應以其財產抵償之。
    事  實
一、甲○○係宜蘭縣頭城鎮第16屆鎮民代表會主席，任期自民國
    87年8月1日起至91年7月31日止，對外代表代表會，對內綜
    理代表會會務，辦理代表出國考察及相關費用之報支係屬其
    職務範圍，係依法令從事於公務之人員。陳美燕（業經原審
    判處罪刑確定）係頭城鎮代表會秘書兼辦主計、會計等業務
    （含出國考察費之報支、核銷），係依法令從事公務之人員
    。林承烈（業經原審判處罪刑確定）係設於宜蘭縣宜蘭市○
    ○路○段791號天將旅行社有限公司（下稱「天將旅行社」）
    總經理，綜理「天將旅行社」之前身天鈴旅行社有限公司宜
    蘭分公司（下稱「天鈴旅行社宜蘭分公司」，於89年8月間
    改組成立「天將旅行社」）及「天將旅行社」之業務，為商
    業負責人。
二、88年11月間，頭城鎮代表會委託「天鈴旅行社宜蘭分公司」
    代辦代表會代表於當年12月間出國考察事宜，並於出國前由
    代表會主席甲○○與林承烈洽談出國考察行程、出國人數、
    每人團費及全部費用等細節，議定該次行程於88年12月3日
    至8日取道澳門前往大陸上海、南京等地，出國人員有甲○
    ○、副主席賴茂盛、代表蔡財丁、吳幸義、薛文進、黃振燦
    、陳石生、秘書陳美燕及蔡財丁之妻吳苡嫻（非代表，自費
    ），每人團費新台幣（以下同）25,500元，另林張秀娥、曹
    乾舜欲各自出國考察（林張秀娥事後未出國），故均只購買
    機票，分別為14,500元及20,800元，再加計部分人員之簽證
    費等，全部應由代表會支付如附表一所示之金額252,900元
    。詎甲○○明知每位代表出國考察之實際費用，均不及代表
    會依法編列每名代表3萬元之補助預算，竟基於詐取財物、
    填製不實會計憑證之概括犯意，利用職務上之機會，(一)要求
    林承烈開立金額不實之30萬元代收轉付收據（會計憑證）備
    供報支核銷出國考察費用使用（陳美燕嗣後並未直接以代收
    轉付收據列報核銷出國考察費用，而係以機票票根核報交通
    費，及比照「中央政府各幾關派赴國外各地區出差人員生活
    費日支數額表」核算生活費）。林承烈應允之，亦共同基於
    開立金額不實之代收轉付收據（會計憑證）之概括犯意，由
    「天鈴旅行社宜蘭分公司」開立不實之30萬元代收轉付收據
    （會計憑證）。(二)指示不知情之陳美燕於88年11月26日以甲
    ○○等10名代表會代表每人支出3萬元之名義，製作支出傳
    票1紙暨前述10位代表之員工出差旅費報告表、出差報告單
    ，並蓋用各該代表原先交由陳美燕保管之印章後，再開立金
    額30萬元，票號007167號，受款人為甲○○之宜蘭縣頭城鎮
    代表會公庫專戶存款支票1紙，於88年11月29日持往頭城鎮
    農會兌領現金，再分別於88年11月29日、12月1日及12月9日
    ，交付245,100元、23,300元及1萬元，共計278,400元（含
    吳苡嫻25,500元團費）予「天鈴旅行社宜蘭分公司」，計實
    際繳付代表出國費用252,900元（278,400元扣除吳苡嫻團費
    25,500元）。甲○○以上開方式詐得所取得之補助預算30萬
    元與實際繳付旅行社之出國費用差額47,100元（300,000元
    -252,900=47,100元）之不法利益，足生損害於國庫。
三、90年3月間，頭城鎮代表會原欲與頭城鎮公所人員一同前往
    日本姐妹市久久野町考察，亦委託「天將旅行社」代辦，甲
    ○○先指示不知情之陳美燕於90年3月27日開立金額45萬元
    ，票號009134號，受款人為甲○○之宜蘭縣頭城鎮代表會公
    庫專戶存款支票1紙，再於90年3月29日以「甲○○預借薪資
    」之方式製作45萬元支出傳票，並於同日持該紙支票前往頭
    城鎮農會兌領後，將其中之43萬元匯入「天將旅行社」在宜
    蘭市信用合作社進士分社開立之第00000000000000號帳戶內
    ，用以支付該次出國團費，其中2萬元由陳美燕保管，惟事
    後頭城鎮代表會因故無法成行，「天將旅行社」遂於90年4
    月2日開立35萬元支票1紙，交由甲○○於同日兌領，剩餘8
    萬元扣除已發生必要費用31,300元後，並簽發90年6月26日
    到期、面額47,900元之支票予甲○○提兌。嗣於90年8月間
    ，頭城代表會復委託「天將旅行社」代辦出國考察事宜，甲
    ○○與林承烈議定本次行程於90年8月15日至21日前往大陸
    廣東、桂林等地，原訂出國人員計有主席甲○○、副主席賴
    茂盛、代表柳萬順、薛文進、黃振燦、陳石生、秘書陳美燕
    及甲○○私人秘書陳柏藺（非代表，自費），每人團費32,0
    00元，另林張秀娥、曹乾舜欲各自出國考察（林張秀娥事後
    未出國），故均僅計其機票及簽證費用，分別為15,000元及
    26,000元，再加計部分人員之簽證費，全部應由代表會支付
    如附表二之金額266,200元。而薛文進於出國前夕，因故無
    法隨行。詎甲○○明知每位代表出國考察之實際費用，均不
    及代表會依法編列每名代表5萬元之補助預算，竟承接前揭
    詐取財物、填製不實會計憑證之概括犯意，利用職務上之機
    會，(一)要求林承烈開立金額不實之代收轉付收據（會計憑證
    ）備供報支核銷出國考察費用使用（陳美燕嗣後並未直接以
    代收轉付收據列報核銷出國考察費用，而係以機票票根核報
    交通費，及比照「中央政府各幾關派赴國外各地區出差人員
    生活費日支數額表」核算生活費）。林承烈應允之，亦承前
    揭開立金額不實之代收轉付收據（會計憑證）之概括犯意，
    由「天鈴旅行社」開立不實之45萬元代收轉付收據（會計憑
    證）。(二)指示不知情之陳美燕先後於90年8月6日、8月14日
    、10月8日及10月26日，分別交付10萬元、149,000元、2萬
    元及29,200元，共計298,200元（含陳柏藺32,000元團費）
    予「天將旅行社」，實際繳付代表出國費用266,200元（298
    ,200元扣除陳柏藺團費32,000元）。再於取得所有代表出國
    機票票根後，於90年9月21日先以「甲○○繳回暫借款」名
    義製作45萬元之轉帳傳票1紙，再以甲○○等9人，每人支用
    5萬元之名義，製作支出傳票9紙暨前述9位代表之員工出差
    旅費報告表、出差報告單，並蓋用各該代表原先交由不知情
    之陳美燕保管之印章，完成核銷程序。甲○○以上開方式詐
    得所取得補助預算與實際繳付給旅行社之出國費用差額151,
    700元（350,000+47,900-262,000=151,700元）之不法利益
    ，足生損害於國庫。
四、甲○○明知林張秀娥及薛文進於90年8月15日至21日，均未
    出國考察，竟與陳美燕共同基於公文書登載不實之犯意，由
    陳美燕於製作「宜蘭縣頭城鎮民代表會出國報告書」時，仍
    將林張秀娥、薛文進兩人於90年8月15日至21日前往大陸珠
    江經濟特區、澳門、桂林考察之不實事項，利用不知情之技
    工藍玲登載於公務員職務上所掌之公文書出國報告書上，
    再送甲○○核可後，以頭城鎮代表會90年9月24日頭鎮代字
    第937號函陳報宜蘭縣政府，足生損害於林張秀娥、薛文進
    及宜蘭縣政府對於出國考察事務之監督及管理之正確性。
五、案經法務部調查局北部地區機動工作組移送台灣宜蘭地方法
    院檢察署檢察官偵查起訴。
    理  由
壹、程序方面：
  一按「被告以外之人於審判外之言詞或書面陳述，除法律有規
    定者外，不得作為證據。」、「被告以外之人於檢察事務官
    、司法警察官或司法警察調查中所為之陳述，與審判中不符
    時，其先前之陳述具有較可信之特別情況，且為證明犯罪事
    實存否所必要者，得為證據。」刑事訴訟法第159條第1項、
    第159條之2分別定有明文。依此規定，被告以外之人於檢察
    事務官、司法警察官或司法警察調查中所為之供述，原屬該
    等之人於審判外之言詞或書面陳述，於有前揭第159條之2或
    其他法律例外規定之情形，始得採為證據。其中所謂「與審
    判中不符」，係指該陳述之主要待證事實部分，自身前後之
    供述有所不符，導致應為相異之認定，此並包括先前之陳述
    詳盡，於後簡略，甚至改稱忘記、不知道或有正當理由而拒
    絕陳述（如經許可之拒絕證言）等實質內容已有不符者在內
    。而所謂「具有較可信之特別情況」，係指陳述依其作成當
    時之外在環境及情況觀之，一般而言，在類此環境、情況下
    所為，虛偽可能性偏低，而具有可信為真實之特別情況者，
    例如被告以外之人出於自然之發言、臨終前之陳述，或違反
    自己利益之陳述等情形均屬之，因具有較可信之特別狀況，
    故以之為傳聞法則之例外，承認其證據能力，故是否具備較
    可信之特別情況，法院應比較其前後陳述時之外在環境及情
    況，以為判斷。本件證人林承烈（共同被告）、陳美燕（共
    同被告）、李靜慧、黃銀雀、李麗華、陳文琛、蔡財丁、曹
    乾舜、薛文進、陳木蘭、陳柏蘭、蔡文益、蕭莉娟、黃振燦
    、柳萬順、陳石生、林張秀娥、吳苡嫻等人於調查局之陳述
    ，或與審判中陳述並無不符，或無較可信之特別狀況，與上
    開規定不合，均無證據能力。至「宜蘭縣頭城鎮鎮民代表會
    第16屆主席甲○○等涉嫌詐領因公國考察補助費案調查報告
    」係被告以外之人於審判外之書面陳述，亦無證據能力。
  二按被告以外之人於審判外之言詞或書面陳述，除法律有規定
    者外，不得作為證據；又被告以外之人於審判外之陳述，雖
    不符合同法第159條之1至第159條之4之規定，但經當事人於
    審判程序同意作為證據，法院審酌該言詞陳述或書面陳述作
    成時之情況，認為適當者，亦得為證據。當事人、代理人或
    辯護人於法院調查證據時，知有第159條第1項不得為證據之
    情形，而未於言詞辯論終結前聲明異議者，視為有前項之同
    意，刑事訴訟法第159條第1項及第159條之5分別定有明文。
    本判決下列所引用之證據資料，均經依法踐行調查證據程序
    ，當事人於本院言詞辯論終結前亦未聲明異議，本院審酌證
    據資料製作時之情況，均無違法不當及證明力明顯過低之瑕
    疵，亦查無依法應排除其證據能力之情形，認以之作為證據
    應屬適當，皆有證據能力。
貳、實體方面：
  一訊據上訴人即被告甲○○矢口否認涉有前揭犯行，辯稱：伊
    並未詐領代表出國考察之費用，代表會出國考察，經費都是
    合法編制，代表會的同仁授權給伊統籌處理，除了給旅行社
    的團費以外，其他額外支出如在國外加菜、唱卡拉OK、自費
    行程車資、門票、小費等，這些私下多出來的開銷都是由伊
    自己花錢，這是每個人都知道的事，伊不可能藉此貪污云云
    。辯護人另為被告辯護稱：(一)本件88年及90年頭城鎮代表會
    出國參訪，並未用「天將旅行社」之代收轉付收據或三聯單
    作核銷憑證。被告既未使用不實之30萬元、45萬元之代收轉
    付收據作為核銷出國考察補助費之憑證，自無所謂施用詐術
    之情，不得以貪污治罪絛叫第5條第1項第2款規定相繩。(二)
    依卷內宜蘭縣頭城鎮代表會98年2月6日頭鎮代字第09800000
    73號函、宜蘭縣政府96年9月3日府民行字第0960109817號函
    、內政部95年10月3日內授中民字第1950722443號函、內政
    部96年11月5日內授中民字第0960036243號函、內政部95年1
    1月13日內授中民字第0950722477號函、內政部96年10月18
    日內授中民字第0960722314號等函釋，可知有關鄉鎮市民代
    表之出國考察，比照國外出差旅費報支要點規定辦理，除交
    通費、出差手續費、保險費、行政費等，檢附原始憑證即機
    票等或旅行業代收轉付收據報支。至生活費之報支，可依上
    揭要點及「中央政府各幾關派赴國外各地區出差人員生活費
    日支數額表」規之報支，無須另行檢據。且在旅行社代辦項
    目以外，出國之個人其餘開銷費用亦得報支，僅係不超過出
    國考察規定之限額內辦理而已。地方民意代表委由旅行社辦
    理出國考察者，亦得報支生活費。又出國考察費之補助，並
    不侷限於旅行社之團費，除旅行社之團費外，尚包括零用費
    、與生活有關之相關費用，甚至與他國人士往來之禮品、交
    際費、雜費均得支領。被告並無利用職務詐取財物。(三)地方
    民意代表費用支給及村里長事務補助費補助條例第5絛第1項
    規定，地方民意代表因職務關係，得由各牡也方民意機關編
    列預算，支應健康檢查費…及出國考察費，是以補助出國考
    察費為鄉鎮代表各人得支應之費用，並非因被告為代表會主
    席之職務而支應，被告無從利用職務詐取款項。(四)被告因代
    表同仁之授權負責統籌處理出國考察費（含自費行程、加酒
    、加菜、宴請台商及當地政商人士、互換禮品、小費等費用
    ），而眷屬、親友亦隨團出國，自行繳交團費給旅行社，團
    費數額公開並非祕密。被告得代表同仁同意在補助款3萬元
    或5萬元之額度內使用，無任何詐取情事及不法意圖，且被
    告之開銷遠超過代表同仁同意之補助費使用額度，更無不法
    之意圖。(五)出國考察報告書並非必要，90年之出國考察報告
    書列有林張秀娥及薛文進，係藍玲玨小姐誤繕打所致，並非
    故意云云。經查：
    (一)88年11月間，頭城鎮代表會委託「天鈴旅行社宜蘭分公司
      」代辦代表會代表於當年12月間出國考察事宜，並於出國
      前由代表會主席甲○○與林承烈洽談出國考察行程、出國
      人數、每人團費及全部費用等細節，議定該次行程於88年
      12月3日至8日取道澳門前往大陸上海、南京等地，出國人
      員有被告、副主席賴茂盛、代表蔡財丁、吳幸義、薛文進
      、黃振燦、陳石生、秘書陳美燕及蔡財丁之妻吳苡嫻（非
      代表，自費），每人團費25,500元，另林張秀娥、曹乾舜
      欲各自出國考察（林張秀娥事後未出國），故均只購買機
      票，分別為14,500元及20,800元，再加計部分人員之簽證
      費等，全部應由代表會支付如附表一所示之金額252,900
      元。被告要求林承烈開立30萬元代收轉付收據，林承烈應
      允之，由「天鈴旅行社宜蘭分公司」開立30萬元代收轉付
      收據。被告並指示陳美燕於88年11月26日以被告等10名代
      表會代表每人支出3萬元之名義，製作支出傳票1紙暨前述
      10位代表之員工出差旅費報告表、出差報告單，並蓋用各
      該代表原先交由陳美燕保管之印章後，再開立金額30萬元
      ，票號007167號，受款人為甲○○之宜蘭縣頭城鎮代表會
      公庫專戶存款支票1紙，於88年11月29日持往頭城鎮農會
      兌領現金，再分別於88年11月29日、12月1日及12月9日，
      交付245,100元、23,300元及1萬元，共計278,400元（含
      吳苡嫻25,500元團費）予「天鈴旅行社宜蘭分公司等情，
      業據1.證人林承烈(1)於偵查中（以共同被告身分）供稱：
      「（提示扣押物編號002-2，88年12月3日至同年月8日團
      體結算表，問：本次頭城鎮代表會代表出國之全部總團費
      為多少錢？）278,400元。」、「（提示88年12月3日團體
      結算表內所附編號3368、3370、3372單據，問：這3張單
      據所記載之收入金額為多少？）第一張是245,100元、第
      二張是23,300元、第三張是1萬元」、「（前開3張單據所
      記載之金額是你們旅行社實際向頭城鎮代表會收取之本次
      全部出國團費？）是。」等語（見93年度偵字第3841號卷
      (三)第48至49頁）；(2)於偵查中結證稱：「（頭城鎮代表會
      自87年間起到91年間止，組團出國考察有關之團費部分，
      都是由何人與你談？）都是主席甲○○。」、「（商談每
      次出國考察團費都是在出國前多久就談？）45天到2個月
      不等。因為為了作業時間之故，需要在1個月前就要談妥
      整個團費問題。」、「（依扣案資料，88年全部團費是27
      8,400元，何以你會開出30萬元之代收轉付收據？）是甲
      ○○要求的。」、「（88年的頭城鎮代出國考察費用，你
      實際收了多少錢？）依實際收的單據為準。」、「（實際
      之團費，除了甲○○知情外，陳美燕知情嗎？）我都是和
      甲○○談的，至於陳美燕是否知情，我並不清楚。」、「
      （你們旅行社開出了30萬元及45萬元代收轉付收據是不實
      在的，是誰決定開的？）是我決定的，因為甲○○要求開
      30萬元及45萬元代收轉付收據，會計事先要徵詢我，經我
      同意，她才敢開出去。會計是黃銀雀。」等語（見93年度
      偵字第3841號卷(三)第88至89頁）；(3)於原審審理時結證稱
      ：「（88年12月3日有個出國訪問的行程是否由你們『天
      鈴旅行社』承辦？）是的。」、「（90年8月有個出國訪
      問的行程是否由你們『天將旅行社』承辦？）是我們辦的
      。」、「（以上2次頭城代表會出國的旅遊接洽，是由何
      人與你接洽？）是由主席跟我接洽」、「（開立的上開2
      次旅遊三聯單是否你們旅行社開立的？）是我們開的，這
      發票三聯單是我們跟客戶收了多少錢才開發的，不管客戶
      有無主動要求開立三聯單，我們都會開立」、「（頭城代
      表會主席有無要求你們開立上開2次旅行之代收轉付收據
      ？）是依據他們要求開的，是主席甲○○要求開的」、「
      （當時主席有無提到作業流程要開立代收轉付手續？）通
      常都有。」、「（頭城鎮代表會於88年及90年有無使用你
      們公司開立的2紙代收轉付收據？）只要我們有收錢，我
      們都會開立代收轉付收據。至於他們有無拿去使用我不知
      道。」、「（88年間要求開立的30萬元代收轉付收據是否
      也是甲○○要求的？）是甲○○要求的，至於陳美燕是否
      知情我並不知道。」、「（45萬元及30萬元的代收轉付收
      據，你交給誰？）我是交給頭城鎮代表會，至於是主席甲
      ○○或秘書陳美燕收的，我不記得了。」等語（見原審卷
      (一)第173至176頁）。2.證人李靜慧(1)於偵查中結證稱：「
      （頭城鎮代表會出國考察團費之收取是由你負責？）是我
      負責。都是主席甲○○叫我過去收，我去大部分都找秘書
      陳美燕收款。」、「（依扣案資料顯示，88年之實際團費
      是278,400元，但是你們旅行社開出之代收轉付收據是30
      萬元，你到頭城鎮代表會去，實收是多少錢？）收278,40
      0元。」、「（收取前開團費約在出國前多久收的？）我
      們會於收證件時先收訂金，一般而言是每人3千到4千元不
      等之訂金，實際出團前1個星期開說明會，在說明會當日
      會收第二次款，回國後再收尾款，3次款項加起來即是全
      部總團費。」、「（提示扣案之編號002-2天『鈴旅行社
      』88年11月29日、12月01日、12月09日、單據編號3368、
      3370、3372，問：這3張綠色單據是不是就是你向代表會
      收團費所開立之單據？）對，單據是我開的。就如同我方
      才所言，總共有3聯，白色那一張給頭城代表會，第二聯
      是綠色這一張，給會計；另外還有一聯紅色的，由我自存
      。」等語（見93年度偵字第3841號卷(三)第90頁）；(2)於原
      審審理時結證稱：「（88年頭城鎮代表會有無出國？）有
      。」、「（88年頭城鎮代表會出國團費，妳如何收取？）
      在我們的程序都是先收訂金再收團費，回國後再收尾款。
      」、「（88年妳向誰收取？）訂金及團費的部分都是向主
      席甲○○收取。」、「（妳有無告訴陳美燕88年出國的團
      費多少？）我沒有與她談過這個問題。」、「（88年你們
      實收團費為27 8,400元，90年實收團費298,200元？）是
      的」、「（你們在88年開出去的代收轉付收據為30萬元，
      90年開出的為45萬元？）是的。」、「（88年12月3日妳
      帶團的那次，本來報名的有幾個，後來實際參加的有幾人
      ？）原來報名的為13名，後來實際成行的只有9位，有去
      的9個收取全部的團費，沒有去的除了訂金要沒收，他們
      必須另外支付證件費用，如果是他們出發當天在約定的時
      間沒有到，我們就完全不退費，如果是事前有跟我們講，
      我們就會退費，而且越接近出發時間所產生的費用愈高，
      就是退費愈少，我記得他們4個人都是臨時家裡有事沒有
      去，他們4個人是什麼時候跟我們旅行社說不能去，我就
      不記得了。」、「（你們公司處理類似本件事情，以你們
      公司行程安排團費有無包括小費？）司機、領隊及導遊的
      小費有包括在團費內，行李及床頭小費都是客人自付。」
      等語（見原審卷(二)第18至23頁）。3.證人陳美燕於偵查中
      （以共同被告身分）供稱：「（吳苡嫻認識否？）認識，
      他是蔡財丁代表之妻。」、「（吳苡嫻之團費何人出？）
      她自己交給旅行社。」、「（提示扣押物編號002-2之88
      年12 月結算表，88年12月3日至同年月8日，問：頭城鎮
      代表會是否有組團出國考察？）應該有吧，結算表是旅行
      社製作的，詳細的要看我製作之資料。」、「（依照前開
      結算表總團費為278,400元，代表會分別於88年11月29日
      、同年12月1日、同年12月9日分別支付予『天將旅行社』
      245,100元、23,300、10,000元，有何意見？）我不是這
      樣付，我是按人數每人3萬元交給旅行社。」  、「（提
      示扣案編號b06-3支票本票頭、編號7167，問：這張支票
      票頭記載發票日88年11月26日，受款人甲○○等10人、金
      額30萬元，用途國外旅費，這是你所寫？）是我寫，錢交
      給旅行社，錢也是我領出來的。我全部30萬元都交給旅行
      社。」、「（依據前開『天鈴旅行社』所製作之結算申報
      表，團費總金額僅為278,400元，何以你會交付30萬元？
      ）我確是把30萬元交給李靜慧。」、「（88年該次曹乾舜
      有與你們一起去？）他原先有報名，後來有事不能去，但
      我們已經和旅行社簽約了，錢當然還是要照給。」、「（
      88年該次林張秀娥有去？）林張秀娥亦是當日才說不能去
      。」、「（所以林張秀娥與曹乾舜，88年12月3日至同年
      月8日實際並未出國考察，你都知情？）我是要出國當日
      才知道。」、「（員工出差旅費報告表是返國後才填寫？
      ）是事先製好，回國後才將機票等憑證附上去。」、「（
      既然曹乾舜、林張秀娥實際未出國，何以仍報支他們出國
      ？）因為我們已與旅行社簽約，對方不肯退費。」、「（
      提示88年12月3日到同年月8日林張秀娥與曹乾舜員工出差
      旅費報告表，問：是你製作？）對。是我製作的。」等語
      （見93年度偵字第3841號卷(三)第44至45頁）；(2)於原審審
      理時結證稱：「（提示警聲搜625號卷第36頁，問：妳陳
      述出國考察業務的流程是否實在？）這個流程正確。」、
      「（88年林張秀娥、曹乾舜他們2人未跟團出去，他們2人
      可否核銷？）林張秀娥、曹乾舜的費用已經交給旅行社，
      林張秀娥因為當天才說不去，旅行社不肯退錢，曹乾舜是
      自行到大陸跟我們會合，曹乾舜的部分可以核銷，曹乾舜
      有無跟我們一起回來我忘記了。」、「（出差旅費報告單
      的用印是誰蓋的？）有的是代表自己蓋的，有的是我蓋的
      ，但都有經過代表的同意。」、「（妳是否知道88年這次
      支付給旅行社多少錢？）我不曉得實際團費為多少，尾款
      是跟我收的，88年尾款為1萬元，尾款不一定要扣多少，
      尾款是去農會領了後，我留1萬元在身上，剩下的我交給
      主席甲○○帶去旅行社。」、「（88年所記載的支出傳票
      、出差旅費報告單、出差報告單是否都是妳製作的？）是
      的，因為當時沒有秘書，這些都是我的工作，90年也是我
      製作的。」等語（見原審卷(二)第27至29頁）綦詳，並與證
      人蔡財丁（偵查中、原審審理時）、薛文進（偵查中、原
      審審理時）、黃振燦（原審審理時）、陳石生（偵查中、
      原審審理時）、林張秀娥（偵查中、原審審理時）、柳萬
      順（原審審理時）等人證述之情節相符，並有內政部警政
      署入出境管理局93年1月2日境信栩字第09210515430號函
      及檢附賴茂盛、蔡財丁、吳幸義、薛文進、黃振燦、陳石
      生、曹乾舜、林張秀娥、陳美燕及被告之88年間入出境資
      料（見93年度偵字第3841號卷(一)第33至43頁）、頭城鎮代
      表會88年12月3日至12月8日曹乾舜員工出差旅費報告表（
      見93年度他字第427號卷第15頁）、頭城鎮代表會員88 年
      12月3日至12月8日曹乾舜員工出差報告單（見93年度他字
      第427號卷第16頁）、頭城鎮代表會88年12月3日至12月8
      日林張秀娥員工出差旅費報告表（見93年度他字第427號
      卷第17頁）、頭城鎮代表會88年12月3日至12月8日林張秀
      娥員工出差報告單（見93年度他字第427號卷第18頁）、
      頭城鎮代表會88年12月3日至12月8日陳美燕員工出差旅費
      報告表（見93年度他字第427號卷第19頁）、頭城鎮代表
      會88年12月3日至12月8日陳美燕員工出差報告單（見93年
      度他字第427號卷第20頁）、88年11月29日、88年11月30
      日請款單（見93年度他字第427號卷第67頁、第68頁）、
      「天鈴旅行社宜蘭分公司」88年12月3日至8日團體結算表
      、團體行程表、團體收費明細表（見93年度他字第427號
      卷第65至66頁）、宜蘭縣頭城鎮鎮民代表會93年11月12日
      頭鎮代字第0930001027號函及檢送87年、88年下半年、90
      年出國經費請款書及收據（見93年度偵字第3841號卷(一)第
      68至73頁）、「天將旅行社宜蘭分公司」88年12月1日向
      頭城鎮民代表會收取88年12月3日至8日行程之23,300元收
      據（見93年度偵字第3841號卷(二)第31頁）、「天將旅行社
      宜蘭分公司」88年12月9日向頭城鎮民代表會收取88年12
      月3日至8日行程之1萬元收據（見93年度偵字第3841號卷
      (二)第32頁）、頭城鎮鎮民代表會88年12月31日支出傳單（
      見93年度偵字第3841號卷(二)第66頁）、頭城鎮公庫88年11
      月26日，受款人為甲○○等，金額30萬元，用途為國外旅
      費之支票存根（見93年度偵字第3841號卷(二)第96頁）、88
      年12月3日至88年12月8日團體收費行程表及開票名冊（見
      93年度偵字第3841號卷(二)第125頁）、陳美燕用以申請費
      用之機票（見93年度偵字第3841號卷(二)第153頁）、中華
      航空88年12月9日曹乾舜之旅客搭機證明書（見93年度偵
      字第3841號卷(二)第175頁）、頭城鎮公所薛文進88年12月3
      日至88年12月8日員工出差旅費報告表（見93年度偵字第
      384 1號卷(二)第314頁）、頭城鎮公所薛文進88年12月3日
      至88 年12月8日出差報告單（見93年度偵字第3841號卷(二)
      第159 頁）、88年12月3日領隊出國支出明細（見93年度
      偵字第3841號卷(二)第234頁）、薛文進提供給陳美燕用以
      申請費用之機票（見93年度偵字第3841號卷(二)第316頁）
      、88年11 月30萬元及68,000元之旅行業代收轉付收據（
      見93年度偵字第3841號卷(三)第104頁）等在卷可稽，堪認
      為真實。
    (二)90年3月間，頭城鎮代表會原欲與頭城鎮公所人員一同前
      往日本姐妹市久久野町考察，亦委託「天將旅行社」代辦
      ，被告先指示陳美燕於90年3月27日開立金額45萬元，票
      號009134號，受款人為被告之宜蘭縣頭城鎮代表會公庫專
      戶存款支票1紙，再由陳美燕於90年3月29日以「甲○○預
      借薪資」之方式製作45萬元支出傳票，並於同日持該紙支
      票前往頭城鎮農會兌領後，將其中之43萬元匯入「天將旅
      行社」在宜蘭市信用合作社進士分社開立之第0000000000
      0000號帳戶內，用以支付該次出國團費，其中2萬元由陳
      美燕保管，惟事後頭城鎮代表會因故無法成行，「天將旅
      行社」遂於90年4月2日開立35萬元支票1紙，交由被告甲
      ○○於同日兌領，剩餘8萬元扣除已發生必要費用31,300
      元後，並簽發90年6月26日到期、面額47,900元之支票予
      被告提兌。90年8月間，頭城代表會復委託「天將旅行社
      」代辦出國考察事宜，被告與林承烈議定本次行程於90年
      8月15日至21日前往大陸廣東、桂林等地，原訂出國人員
      計有主席即被告、副主席賴茂盛、代表柳萬順、薛文進、
      黃振燦、陳石生、秘書陳美燕及被告私人秘書陳柏藺（非
      代表，自費），每人團費32,000元，另林張秀娥、曹乾舜
      欲各自出國考察（林張秀娥事後未出國），故均僅計其機
      票及簽證費用，分別為15,000元及26,000元，再加計部分
      人員之簽證費，全部應由代表會支付如附表二之金額266,
      200元。而薛文進於出國前夕，因故無法隨行。被告要求
      林承烈開立45萬元之代收轉付收據，林承烈應允之，由「
      天鈴旅行社」開立45萬元代收轉付收據。被告並指示陳美
      燕先後於90年8月6日、8月14日、10月8日及10月26日，分
      別交付10萬元、149,000元、2萬元及29,200元，共計298,
      200元（含陳柏藺32,000元團費）予「天將旅行社」，實
      際繳付代表出國費用266,200元（298,200元扣除陳柏藺團
      費32,000元）。再於取得所有代表出國機票票根後，於90
      年9月21日先以「甲○○繳回暫借款」名義製作45萬元之
      轉帳傳票1紙，再以被告等9人，每人支用5萬元之名義，
      製作支出傳票9紙暨前述9位代表之員工出差旅費報告表、
      出差報告單，並蓋用各該代表原先交由不知情之陳美燕保
      管之印章，完成核銷程序等情，業據1.證人林承烈(1)於偵
      查中（以共同被告身分）供稱：「（提示扣押物編號00
      4-1，90年8月旅行業代收轉付收據，問：是你所寫？）是
      我交代公司會計小姐黃銀雀寫的。」、「（提示扣押編號
      002-5，90年8月15日至90年8月22日團體結算表，問：是
      你旅行社所製作？）是」、「（依結算表所載，本次總團
      費多少錢？）294,200元。」、「（既是294,200元，何以
      代收轉付收據開立45萬元？）我記得是應頭城鎮代表會甲
      ○○主席之要求開的，開45萬元。」、「（提示扣押物編
      號002-5團體報結表內所附編號1304、1139、1316、1509
      等單據，問：請回答90年8月15日至同年月22日頭城鎮代
      表會代表出國考察，實際支付給『天將旅行社』之全部團
      費為多少錢？）第一張收據是10萬元、第二張是2萬元、
      第三張是149,000、第四張是29,200元，前開4張單據就是
      我們旅行社實際所之這一次全部團費。」等語（見93年度
      偵字第3841號卷(三)第48頁）；(2)於偵查中結證稱：「（90
      年頭城鎮代表會出國考察實際團費，依扣案資料是298,
      200元，為何你們旅行社開出45萬元代收轉付收據？）依
      甲○○之要求開的。」、「（90年實際之團費是298,200
      元，陳美燕知情否？）和上開我回答的同一種情形，我都
      是和甲○○接洽的，我不知道陳美燕知情否。」、「（代
      表會之團費都是誰交給你們旅行社？）原則上是我與甲○
      ○談完之後，後續之收費問題是由李靜慧負責，但如李靜
      慧忙時，我亦會去幫忙收，收回來之錢都是交會計黃銀雀
      作帳。」、「（你們旅行社開出了30萬元及45萬元代收轉
      付收據是不實在的，是誰決定開的？）是我決定的，因為
      甲○○要求開30萬元及45萬元代收轉付收據，會計事先要
      徵詢我，經我同意，她才敢開出去。會計是黃銀雀。」等
      語（見93年度偵字第3841號卷(三)第89頁）；(3)於偵查中（
      以共同被告身分）供稱：「（提示扣案旅行社代收轉付收
      據編號0000000，問：90年8月間『天將旅行社』是否承攬
      頭城鎮代表會出國業務？）是。」、「（90年8月間頭城
      鎮代表出國考察之地點及實際之團費多少錢？）中國大陸
      ，每人團費32,000元，我記得是9個人去，故總共團費為3
      2,000元乘9。」、「（提示林承烈93年10月8日調查筆錄
      後所附之團體結算表，問：這張結算表是否前開團費之實
      際收入？）是。」、「（前開結算表收入金額是294,200
      元，何以前開旅行業之代收轉付收據是45萬元？）當初我
      與甲○○接洽時，甲○○告訴我每位代表要開5萬元，故
      我交代會計部門開前開45萬元之收據。」、「（你實際向
      代表會收多少？）294,2 00元」、「（提示林承烈93年10
      月8日調查筆後所附團體行程表，問：行程表上李玉蘭、
      林張秀娥、曹乾舜、游祥勝等4人何以用黑筆劃掉？）表
      示沒有出國之意思。」、「（提示林承烈93年10月8日調
      查筆後所附『天將旅行社』團體收費明細，問：依這張明
      細表實際向林張秀娥、曹乾舜各收取多少錢？）實際向曹
      乾舜收26,000元、向林張秀娥收15,000元，後來我們又退
      4千元給曹乾舜。」等語（見93年度他字第427號卷第33
      至34頁）；(4)於原審審理時結證稱：「（90年8月15日到
      21日頭城代表會之出國考察有改期，且有扣除必要費用，
      扣除之標準何在？）如果改期因為我們之前要付給航空公
      司的訂金，我們就會扣除所付的訂金，這就是我們扣除的
      標準，其他如果要辦簽證或證件，所已經支付的費用，因
      為已經實際支出，所以我們也會扣錢。」、「（頭城鎮代
      表會於88年及90年有無使用你們公司開立的2紙代收轉付
      收據？）只要我們有收錢，我們都會開立代收轉付收據。
      至於他們有無拿去使用我不知道。」、「（90年8月15日
      之前要到日本考察，後來延期，該次你們有無退費給頭城
      代表會？）當時跟頭城鎮代表會接洽的是我們公司另外一
      個小姐，我比較不清楚，有無退費我並不清楚。不過如果
      有退費的話通常會有簽收的單據，因為我們也怕他們爭執
      說我們公司沒有退費。」、「（提示調查站筆錄第367頁
      背面，問：你說總共收了294,300元等語是否實在？）實
      在。」、「（294,200元是誰向誰收的？）如果是我簽名
      的表示是我收的，本件究竟是我或是李靜慧去收的我忘記
      了，是收現金或支票，分幾次去收我均忘記了。如果收據
      有4張表示有分4次去收，調查員如果有提示給我看我就會
      講。」、「（甲○○是否知道頭城鎮代表會實際上應該支
      付的金額？）應該知道，因為我們都有跟客戶詳細說明。
      」、「（你有無跟陳美燕談過？）沒有，因為秘書只是負
      責細節，譬如何時要繳交證件。」、「（誰要求開立45
      萬元的代收轉付收據？）是甲○○主席。」、「（你們有
      無跟甲○○說實際上並沒有收到45萬元這麼多？）因為甲
      ○○要求我們開立45萬元，所以我們就開立，陳美燕是否
      知道我並不知道。」等語（見原審卷(一)第174至175頁）。
      2.證人李靜慧(1)於偵查中結證稱：「（90年之實際團費是
      298,200元，你們旅行社開出之代收轉付收據是45萬元，
      你是實際收到多少錢？）是298,200元。」、「（實際團
      費之金額，陳美燕知情否？）我不知道她是否知情。」、
      「（你們的實收團費金額之單據，有無1聯給代表會？）
      會開1聯給代表會，主席如果不在，則會交給秘書陳美燕
      。」、「（代收轉付收據是誰要求開的？）是甲○○要求
      開的。」、「（你們旅行社實收金額之單據是何人開出來
      的？）是我開的，共有3聯，1聯給代表會，1聯給公司會
      計，1聯由業務留存，業務就是我，會計則是黃銀雀。單
      據3聯分別為白色的給代表會，綠色給會計黃銀雀，我留
      存部分是紅色的。」等語（見93年度偵字第3841號卷(三)第
      90頁）；(2)於偵查中結證稱：「（提示93年10月8日『天
      將旅行社』扣押物編號002-5結算表1份，問：依所示資料
      顯示，『天將旅行社』曾代辦頭城鎮代表會出國旅行這次
      與行實際收到團費多少？）294,200元，我當時去收45萬
      元，我不確定向誰收，或是用匯款方式付款，但我扣掉訂
      金後，很確定有退一筆費用是35萬元給甲○○，8月14日
      又收了149,000元，10月8日收費2萬元，10月26日收取尾
      款29,200元，後來曹乾舜又嫌我們機票太貴，我退回他4
      千元，我是請甲○○轉交，但是他有無轉交，我不太清楚
      ，所以這次『天將旅行社』實收294,200元。」、「（提
      示卷附90年10月8日『天將旅行社』所開立收據，問：這
      份收據是否為『天將旅行社』開立給頭城鎮代表會90年8
      月出國考察活動之收據？係由何人開立？為何與『天將旅
      行社』實際收受金額不同？）是該活動收據，我也不知道
      為何這樣開立。」、「（90年這次出國收取團費有何部分
      要補充或更正？）這次團費為45萬元何人給我，其實我也
      忘記了，我到會計那裡查證，確實有退35萬元給甲○○…
      90年這次因為同時有2團《當年3月有一團日本團，但後來
      沒有出團》出國，所以45萬元收款與35萬元退款，我怕我
      記錯混淆…」等語（見93年度他字第427號卷第40至41頁
      ）；(3)於原審審理時具結證稱：「（88年至90年間妳在何
      處工作？）『天將旅行社』，我的工作內容為業務兼導遊
      。」、「（是否曾經因為出國事宜和頭城代表會接洽？）
      有，都是主席甲○○與林承烈接洽，接洽行程及費用都是
      林承烈與甲○○接洽，我只是處理後續收件的事情及帶團
      的事情。」、「（90年頭城鎮代表會有無出國？）有。」
      、「（90年3、4月間頭城鎮代表會是否本來預定到日本，
      後來沒有成行？）有。」、「（提示偵卷第3841號卷(二)第
      13頁，問：該筆匯款是否匯給你們『天將旅行社』？）是
      的，該筆是43萬元。」、「（沒有成行，你們旅行社有無
      退費？）有，費用退給主席甲○○。」、「（妳有無告知
      陳美燕退費的事情？）應該沒有，因為我們都是跟主席接
      洽的。」、「（90年出國的團費，之後你們如何收取？）
      先收訂金團費，回國後再收尾款。」、「（90年8月15日
      出國，你們向何人收取團費？）金錢接洽都是跟林主席收
      的。」、「（妳有無告訴陳美燕該次團費多少？）沒有。
      」、「（你們有無開三聯單給頭城鎮代會？）三聯單我們
      一定會開，至於誰取走我就不知道，如果主席在的話我就
      交給主席，主席不在我們就會帶回來給我們的會計做帳。
      」、「（妳有無交代收轉付收據給鎮代會？）有。」、「
      （妳為何要交該收據給鎮代會？）是他們要求要開的，是
      甲○○主席要求開的，因為是主席要求開的，所以都是拿
      給主席本人，並沒有交給陳美燕。」、「（提示偵卷3841
      號卷(二)第284頁，問：這是否你們的團體行程表？）這是
      名單，左上角的『阿燕』並不是指被告陳美燕，是大陸當
      地旅行社的聯絡人。」、「（提示偵卷3841號卷(三)第90頁
      ，問：妳說白色聯給客戶，綠色給會計，妳留存是紅色等
      語是否實在？）實在。」、「（88年你們實收團費為278,
      400元，90年實收團費298,200元？）是的。」、「（你們
      在88年間出去的代收轉付收據為30萬元，90年間出的為45
      萬元？）是的。」、「（第2次本來要去日本，後來沒有
      成行，你們有扣款3萬多元，這件事情你是否知道？）知
      道。」、「（90年4月10日是誰拿了48,700元現金給甲○
      ○？）該次除了扣款31,300元之外，及退還主席35萬元支
      票1紙外，其他錢怎麼退還的我不記得。」、「（提示警
      聲搜625號卷第7、8頁，問：對林承烈陳述294,200元的款
      項是妳去收的，是否實在？）是的，是我向甲○○主席收
      的。」、「（妳於93年11月8日陳述45萬元是陳美燕親自
      交給妳現金等語是否實在？）收的數字金額是對的，但實
      際上並不是跟陳美燕收的，是用匯款過來的，因為我把大
      陸團及日本團搞錯了，匯款是陳美燕匯過來的，是支付日
      本團的。」、「尾款的部分都是跟鎮代會收的，應該都是
      跟秘書陳美燕收的。」（見原審卷(二)第19至24頁）等語。
      3.證人陳美燕(1)於偵查中（以共同被告身分）供稱：「（
      提示扣押編號b06-6支票票頭編號9134、發票日90年3月27
      日、受款人甲○○、金額45萬元，用途暫借款，問：該支
      票是你填寫？）是，是我填寫，並把該筆錢匯到『天將旅
      行社』，共匯43萬元，其他2萬元我拿回去保管。」、「
      （『天將旅行社』有無在90年4月2日開了35萬元支票給甲
      ○○？）我不知道。」、「（提示扣押物編號004-1旅行
      業代收轉付收據、買受人頭城鎮代表會、團費45萬元，問
      ：旅行社是否有開這張轉付收據給代表會？）有。」、「
      （提示扣押物編號002-5，90年8月15日至同年月22日團體
      結算表、總團費為294,200元，代表會分別支付旅行社10
      萬、2萬、149,000、29,200元，共計298,200元，問：有
      何意見？）我不曉得。」、「（代表會出國考察請領公款
      45萬元，卻只支付旅行社298,200元，其他差額到哪去了
      ？）我不知道。」等語（見93年度偵字第3841號卷(三)第44
      至45頁）；(2)於偵查中（以共同被告身分）供稱：「（薛
      文進、林張秀娥未參與出國考察，他們2人申領下來之出
      國考察費用交給何人？）是交給旅行社。他們未拿到錢，
      錢亦不會經過他們，都是由我直接交給旅行社。」、「（
      旅行社之洽談及團費之計算是何人處理？）是甲○○。」
      、「（所以你亦知道每次團費多少錢？）知道。」、「（
      90年出國考察每人多少錢？）5萬。」、「（查扣到之旅
      行社單據，每人團費僅32,000元，作何解釋？）我真得不
      知道。我們是交5萬元給旅行社。」等語（見93年度偵字
      第3841號卷(三)第83至84頁）；(3)於原審審理時結證稱：「
      （妳是否知道90年這次支付給旅行社多少錢？）我不知道
      給旅行社多少錢，我留尾款2萬元，開45萬的票給甲○○
      之後，是我去兌領的，我留2萬元，再匯43萬元給旅行社
      ，後來天將開35萬元的支票的事情我就不知道，扣款
      31,300元我也不知道。」、「（這次沒有成行，錢匯出去
      後如何處理？）這個錢我以為一直都在旅行社。」、「（
      這次曹乾舜、林張秀娥有無出去？）曹乾舜我記得他有在
      大陸會合，林張秀娥都沒有去，林張秀娥都是當天才說不
      要去的。」、「（既然可以報日費，為何曹乾舜有去，而
      他只有報26,000元的機票費及簽證費？）我們核銷都是以
      3萬及5萬元核銷，為何第2次收他的部分只收26,000元我
      不知道，林張秀娥的部分15,000元為何只是算機票而已，
      我也不清楚，我都是當天才知道林張秀娥沒有參加。」、
      「（曹乾舜及林張秀娥為何可以全額報銷？）因為他們2
      人的錢早就交了。」等語（見原審卷(二)第28頁）。4.證人
      黃銀雀於偵查中結證稱：「（提示編號0000000旅行業代
      收轉付收據，問：這一張是誰開的？）是我開的。」、「
      （依照扣案資料，90年頭城鎮代表會出國考察實際團費是
      298,200元，何以你們旅行社開了45萬元？）是業務李靜
      慧依客戶要求回來告訴我，我再向林承烈報告，經林承烈
      同意後，我就依照45萬元之金額開出代收轉付收據。」、
      「（這45萬元收據，你們旅行社會拿去報稅？）這是外帳
      ，是要報稅的。」、「（稅金差額是由何人付？）好像是
      我們公司支付。」、「（前開代收轉付收據是否為發票之
      性質？）是統一發票性質。」、「（你在開立代收轉付收
      據時，知不知道實際團費是多少錢？）因為還有尾款未收
      ，所以我不清楚。」、「（代收轉付收據是在尾款收回來
      才開出，還是尾款未收回前即開出？）因為會分3次收款
      ，有時款項尚未收齊，客人就會要求先開。」等語（見93
      年度偵字第3841號卷(三)第91至92頁），並與證人薛文進（
      偵查中、原審審理時）、黃振燦（原審審理時）、陳石生
      （偵查中、原審審理時）、林張秀娥（偵查中、原審審理
      時）、柳萬順（原審審理時）等證述之情節相符，復有內
      政部警政署入出境管理局93年1月2日境信栩字第09210515
      430號函檢附賴茂盛、柳萬順、薛文進、黃振燦、陳石生
      、曹乾舜、林張秀娥及被告、陳美燕2人之90年間入出境
      資料（見93年度偵字第3841號卷(一)第33至43頁）、90年3
      月27日支出傳票支付90年度3月份暫借款（宜蘭縣頭城鎮
      公庫專戶存款支票金額45萬元，受款人甲○○，見93年度
      偵字第3841號卷(一)第67頁）、宜蘭縣頭城鎮鎮民代表會93
      年11月12日頭鎮代字第0930001027號函及檢送87年、88年
      下半年、90年出國經費請款書及收據（見93年度偵字第38
      41號卷(一)第68至73頁）、90年8月45萬元之旅行業代收轉
      付收據（見93年度偵字第3841號卷(二)第36至35頁）、「天
      將旅行社宜蘭分公司」90年8月15日至22日團體結算表（
      見93年度他字第427號卷第69至70頁）、「天將旅行社宜
      蘭分公司」90年8月15日至22日團體收費明細表（見93年
      度他字第427號卷第71頁）、90年3月29日匯43萬元「天將
      旅行社」在宜蘭市信用合作社進士分社開立之第00000000
      000000號帳戶之匯款申請書（見93年度偵字第3841號卷(二)
      第12頁、第13頁）、「天將旅行社」90年3月28日開立予
      頭城鎮民代表會之收到43萬元之收據（見93年度偵字第38
      41號卷(二)第14頁）、「天將旅行社」之宜蘭市信用合作社
      存摺支票存款對帳單（於90年4月2日開立35萬元支票，見
      93年度偵字第3841號卷(二)第15頁）、「天將旅行社」90年
      6月26日請款單（90年4月10日退還48,700元，見93年度偵
      字第3841號卷(二)第16頁）、「天將旅行社」90年4月2日請
      款單（90年4月10日日本拜會7日退費35萬元，具領人為「
      甲○○」，見93年度偵字第3841號卷(二)第17頁）、「天將
      旅行社宜蘭分公司」向頭城鎮民代表會收取90年8月15日
      至22日行程之訂金10萬元收據（見93年度偵字第3841號卷
      (二)第22頁）、「天將旅行社宜蘭分公司」90年10月8日向
      頭城鎮民代表會收取90年8月15日至22日行程之尾款2萬元
      收據（見93年度偵字第3841號卷(二)第23頁）、「天將旅行
      社宜蘭分公司」向頭城鎮民代表會收取90年8月15日至22
      日行程之149,000元收據（見93年度偵字第3841號卷(二)第
      24頁）、「天將旅行社宜蘭分公司」向頭城鎮民代表會收
      取90年8月15日至22日行程之29,200元收據（見93年度偵
      字第3841號卷(二)第25頁）、「天將旅行社」90年10月請款
      單（退還曹乾舜之4千元，見93年度偵字第3841號卷(二)第
      26頁）、行政院暨所屬各機關因公出國人員出國報告書審
      核表（見93年度偵字第3841號卷(二)第54頁）、90年9月21
      日轉帳傳票（見93年度偵字第3841號卷(二)第80頁）、90年
      3月29日支出傳票及借據（見93年度偵字第3841號卷(二)第8
      1頁、第82頁）、宜蘭縣頭城鎮鎮民代表會90年3月12日90
      頭鎮代字第2551號函（見93年度偵字第3841號卷(二)第84頁
      ）、90年8月15日至22日行程之結算表（見93年度偵字第3
      841號卷(二)第114頁）、林張秀娥90年8月15日至90年8月21
      日頭城鎮公所員工出差旅費報告表（見93年度偵字第3841
      號卷(二)第156頁）、林張秀娥90年8月15日至90年8月21日
      頭城鎮公所職員出差報告單（見93年度偵字第3841號卷(二)
      第157頁）、薛文進90年8月15日至90年8月21日頭城鎮公
      所員工出差旅費報告表（見93年度偵字第3841號卷(二)第15
      8頁）、薛文進90年8月15日至90年8月21日頭城鎮公所職
      員出差報告單（見93年度偵字第3841號卷(二)第159頁）、
      頭城鎮民代表會88下半年度及89年會計年度89年12月份會
      計報告（見93年度偵字第3841號卷(二)第165至166頁）、頭
      城鎮公所林張秀娥88年12月3日至88年12月8日出差旅費報
      告表（見93年度偵字第3841號卷(二)第167頁）、宜蘭縣頭
      城鎮鎮民代表會90年9月24日90頭鎮代字第937號函及宜蘭
      縣頭城鎮民代表會90年8月15日至90年8月21日出國報告（
      見93年度偵字第3841號卷(二)第52至54頁）、宜蘭信用合作
      社99年4月19日函附「天將旅行社」帳號00000-0-0、票號
      100647號、到期日90年6月29日、面額47,900元之支票正
      、反面影本（見本院更(二)審卷第59至60頁）等在卷可稽，
      堪認為真實。又卷附90年6月26日「天將旅行社」之請款
      單，固記載「4/10日本7日退還80,000、80,000-31,300=4
      87,00」、「帳號1719-20、票號100647、日期6/26、金額
      48,700」等語（見93年度偵字第3841號卷(二)第16頁）。惟
      「天將旅行社」帳號00000-0-0、票號100647號、到期日
      90年6月29日之支票其面額為47,900元，有上開支票正、
      反面影本可考。被告復供明上開票款係入其頭城分社0000
      0-0-0帳戶，但金額只有47,900元等語（見本院更(二)審卷
      第68頁背面）。足見上開請款單之記載與實際情形不符，
      被告僅提兌票款47,900元，而非48,700元。
    (三)林張秀娥及薛文進於90年8月15日至21日，均未出國考察
      。90年度之「宜蘭縣頭城鎮民代表會出國報告書」係陳美
      燕寫好內容後，交由技工藍玲繕打，該出國報告書記載
      林張秀娥、薛文進2人於90年8月15日至21日前往大陸珠江
      經濟特區、澳門、桂林考察。而該出國報告書經被告核可
      後，即以頭城鎮代表會90年9月24日頭鎮代字第937號函陳
      報宜蘭縣政府等情，分據證人林張秀娥、薛文進、藍玲
      於原審審理時結證綦詳（見原審卷(一)第192至193頁、第18
      頁、第190至191頁），並有內政部警政署入出境管理局93
      年1月2日境信栩字第09210515430號函及檢附曹乾舜等12
      人出入境記錄（見93年度偵字第3841號卷(一)第33至43頁）
      、宜蘭縣頭城鎮鎮民代表會90年9月24日90頭鎮代字第937
      號函及宜蘭縣頭城鎮民代表會90年8月15日至90年8月21日
      出國報告（見93年度偵字第3841號卷(二)第52至54頁）在卷
      可按，堪認為真實。
    (四)被告雖辯稱：代表會出國考察，經費都是合法編制的，代
      表會的同仁授權給伊統籌處理，除了給旅行社的團費以外
      ，其他額外支出如在國外加菜、唱卡拉OK、自費行程車資
      、門票、小費等，這些私下多出來的開銷都是由伊自己花
      錢，這是每個人都知道的事，伊不可能藉此貪污云云。惟
      查：1.宜蘭縣頭城鎮民代表會固函覆本院：「…二經查本
      會88年12月3日至同年月8日及90年8月15日至同年月21日
      共二次出國考察，並未使用旅行社之代收轉付收據或三聯
      單辦理核銷。三依84年7月8日行政院臺（84）忠授六字第
      06533號修正發布之「國外出差旅費規則」第6條出差人員
      乘坐飛機者，應檢附機票根及憑國際線航空機票購票證明
      單或旅行業代收轉付收據列報」，另依內政部89年7月14
      日台（89）內中民字第8905460號函釋略以：「…『國外
      出差旅費報支要點』第5條亦有規定：『出差人員乘坐飛
      機者，應檢附機票票根及憑國際線航空機票購票證明單或
      旅行業代收轉付收據列報』及該部95年10月3日內授中民
      字第0950722443號函略以「…至生活費自應依『中央政府
      機關派赴國外各地區生活費日支數額表』規定報支，所詢
      本會旨揭2次出國考察經費核銷，皆依前述規定，交通費
      單據部分以機票票根核報；生活費部分依「中央政府機關
      派赴國外各地區生活日支數額表」規定核算辦理。」有宜
      蘭縣代表會98年2月6日頭鎮代字第0980000073號函在卷可
      按（見本院更(一)審卷第36頁）。但查，被告係宜蘭縣頭城
      鎮第16屆鎮民代表會主席，任期自87年8月1日起至91年7
      月31日止，依地方制度法第44條、地方民意代表費用支給
      及村里長事務補助費補助條例第5條規定，對外代表代表
      會，對內綜理代表會會務，辦理代表出國考察及相關費用
      之報支係屬其職務範圍。而鎮民代表出國察考費應核實報
      支（銷），有宜蘭縣政府89年5月19日89府民行字第05161
      2號函（見93年度偵字第3841號卷(二)第307頁）、宜蘭縣政
      府95年6月30日府民行字第0950077306A號函（見原審卷(二)
      第79至82頁）在卷可稽。被告於代表會依法編列上開2次
      出國考察補助每位代表3萬元、5萬元預算後，在2次出國
      考察前即取得補助預算30萬元、45萬元，其明知所匯予承
      辦旅行社出國人員之款項僅分別為252,900元、266,200元
      ，且其中代表曹乾舜更係自行出國而未與被告同行，且目
      的地與被告等亦不同，有無「考察」亦不可知，代表林張
      秀娥甚至根本未出國，乃均同予列報，而其等2次所列亦
      僅機票費用而已，亦低於被告委託「天鈴旅行社宜蘭分公
      司」、「天將旅行社」代辦行程所需費用，被告明知不實
      或不應列報，竟仍要求承辦出國行程之林承烈開立不實之
      30萬元、45萬元之代收轉付收據，並指示陳美燕依30萬元
      、45萬元報支核銷，自屬利用職務上機會，詐取所取得補
      助預算與得報支費用之差額。又「旅行業代收轉付收據」
      本得列報核銷出國考察經費，縱陳美燕未直接以代收轉付
      收據列報核銷出國考察費用，而係以機票票根核報交通費
      ，及比照「中央政府各幾關派赴國外各地區出差人員生活
      費日支數額表」核算生活費，亦僅係事後經費核銷列報問
      題，並無解於被告利用職務上之機會，詐取財物之罪責。
      被告辯稱未使用不實之30萬元、45萬元之代收轉付收據直
      接列報核銷出國考察補助費，即無所謂施用詐術可言，自
      非可採。2.又「…三另地方民意代表每人出國考察費亦得
      依據「國外出差旅費報支要點」報支方式辦理，其中第4
      點第2項及第7點規定：『各機關派赴國外各地區出差人員
      生活費日支數額，概以60%為住宿費，30%為膳食費，10%
      為零用費，其中零用費，包括市區火車票費、市區公共汽
      車車票費、市區捷運車票費、洗衣費、小費及其他與生活
      有關之各項費用。』又依據行政院主計處94年5月4日處忠
      六字第0940003073號函釋（附件3）：『…與旅行社簽訂
      之契約既已就旅行社代辦項目予以逐條列示，其中並不含
      床頭小費及個人支出費用，故出差人員於出差期間所需之
      個人日常開銷若屬上述要點規定之零用費支用範圍，在不
      與旅行社代辦項目重複列支情況下，可依上開要點規定報
      支零用費。」、「…二查鄉（鎮、市）民代表出國考察係
      依照「地方民意代表費用之給及村里長事務補助費補助條
      例」（以下簡稱支給條例）第5條規定辦理，依同條例附
      表規定，出國考察費按人按年定額編列5萬元並應檢據核
      銷。三另鄉（鎮、民）代表出國考察費核銷，依內政部95
      年10月3日內授中民字第0950722443號函釋，係比照「國
      外出差旅費報支要點」核實報支方式辦理。惟上開「國外
      出差旅費報支要點」之適用對象為中央政府各機關公務人
      員，且目前公務人員出國考察費用之編列，亦與上揭支給
      條例規定有所不同，爰本案有關鄉（鎮、市）民代表出國
      考察費用之內涵及核銷方式，事涉「地方民意代表費用支
      給及村里長事務補助費補助條例」規定疑義，係屬內政部
      主管業務權責，請逕洽內政部意見辦理。」、「…二查各
      級地方民意代表費用支給標準法律未完成前，有關鄉鎮市
      民代表個人出國考察費用仍應依前臺灣省政府77年8 月6
      日府民2字第155286號函規定考察訪問費用每位代表每任
      期以3萬元以內編列於各該代表會年度預算內辦理，經前
      臺灣省政府88年1月29日88府民2字第003220號函示在案。
      復查行政院前為省市議員赴大陸期間之日支生活費核給標
      準函示一律比照「國外出差旅費規則」附表所訂漢城地區
      之標準支給（參照行政院86年1月27日台86聞字第04140
      號函。）從而，有關鄉鎮市民代表之出國考察，依前揭意
      旨宜比照「國外出產旅費規則」（已修正為國外出差旅費
      報支要點）規定辦理。三依「國外出差旅費報支要點」規
      定，地方民意代表出國考察，交通費、出差手續費、保險
      費、行政費等，應檢附原始憑證或旅行業代收轉付收據報
      支。至生活費之報支，可依上揭要點及「中央政府各機關
      派赴國外各地區出差人員生活費日支數額表」規定報支，
      無須另行檢據（本部95年11月13日內授中民字第09507224
      77號函）。四又為釐清地方民意代表出國考察費核銷事宜
      ，前經本部（96）年10月3日邀集研商會議作成結論略以
      ：地方民意代表出國考察如係由個人辦理考察行程或由個
      人與旅行社簽約（即非以民意機關為契約當事人）代辦交
      通繕宿安排，則民意代表可在不超過出國考察經費編列標
      準規定限額內，參照「國外出差旅費報支要點」規定辦理
      核銷（本部96年10月18日內授中民字第0960722314號函）
      。」等情，固有宜蘭縣政府96年9月3日府民行字第096010
      9817號函、行政院主計處96年10月16日處忠七字第096000
      5870號函及內政部96年11月5日內授中民字第0960036243
      號函各在卷可按（見本院更(一)審卷第123至124頁、第136
      頁、第139至140頁）。但查，本件頭城鎮代表會代表出國
      考察縱可準用「國外出差旅費報支要點」報支生活費，無
      須另行檢據，惟仍須「核實報支」。且所謂「零用費」（
      包括市區火車票費、市區公共汽車車票費、市區捷運車票
      費、洗衣費、小費及其他與生活有關之各項費用）係指與
      日常生活息息相關而為必要之花費始足當之，逾越此等範
      圍之花費，即屬不必要且不合乎考察本質與目的之花費，
      當不能以「零用費」視之，自不得報支。被告雖辯稱其於
      考察行程期間，其在團費以外之額外支出數額已遠超過補
      助預算與繳付旅行社之差額，且其縱有額外消費單據，但
      因係於大陸地區消費，亦無法核銷。證人即同行之蔡財丁
      、柳萬順、林棟樑、薛文進、黃振燦、陳石生更於原審審
      理中亦附和被告之辯詞。然被告所稱其自行私下支出之各
      種費用如「致贈聯誼禮品」、「餐食加酒加菜」、「自費
      參觀門票」、「支付零用金」、「小費」或「腳底按摩」
      之消費，並無任何消費單據可資證明，甚至所支出之具體
      項目、金額、時間、地點及支出方式，除被告甲○○片面
      之詞外均無可考。況且被告辯稱所謂之額外消費，其花費
      項目如加酒菜或參觀門票等大多均可委由旅行社加以綜理
      涵包在內而無須另外自掏腰包消費，至於致贈禮品亦須於
      出訪前在台灣即備妥，自有單據可索，豈有迨至大陸以後
      在當地才去採購聯誼紀念品之理？被告甲○○所辯額外花
      費，究其性質，均屬娛樂性或交誼性之花費，已逾越考察
      目的之本質，亦非屬考察所必須之必要費用，自不能依「
      零用費」報支，況縱認係生活費或零用費，亦應一一列其
      細目依規定核實報支，而非在逾越團費之外，額外要求旅
      行社開立實際未收到之金額之不實代收轉付收據，其有為
      自己不法所有之意圖，即屬灼然。又本件並不因各代表同
      意被告支付上開費用，即謂其無詐取財物。另被告任將應
      自行負擔之費用認作得報支之必要費用，再謂其私下花費
      已超過補助預算，並無犯罪故罪云云，亦非可採。準此，
      被告利用職務上機會分別詐取所取得補助預算與得報支費
      用之差額471,00元（300,000元-252,900=47,100元）、15
      1,700元（350,000+47,900-262,000=151,700元）之犯行
      ，洵堪認定。
    (五)被告雖辯稱：90年之「出國考察報告書」列有林張秀娥及
      薛文進，係藍玲玨小姐誤繕打所致，並非故意云云。惟查
      ，證人藍玲玨於原審審理時明白證稱：陳美燕將出國考察
      心得、考察過程連同出國之出差單交給伊繕打「出國報告
      」，人數、姓名係依照出國之出差單繕打，「出國報告」
      繕打後有先送陳美燕，再送被告核可等語（見原審卷(一)第
      189至191頁）。而該次出國考察，陳美燕係與出國人員團
      進團出，業據被告、陳美燕分別供承在卷。足見陳美燕對
      於代表林張秀娥、薛文進未出國乙情，知之甚稔，猶利用
      不知情之藍玲玨登載林張秀娥、薛文進出國之不實事項在
      其職務上所掌之公文書出國報告書上，再陳送與之有共同
      犯意聯絡之被告核可後，再以頭城鎮鎮民代表會90年9月2
      4日90頭鎮代字第937號函陳報宜蘭縣政府行使，被告、陳
      美燕所為自足生損害於林張秀娥、薛文進及宜蘭縣政府對
      於出國考察事務之監督及管理之正確性。被告此部分行使
      明知不實事項登載於職務上所掌之公文書犯行，堪予認定
      。
    (六)綜上所述，本件事證明確。被告所辯皆屬畏罪卸責之詞，
      不足採信。被告前開犯行均堪認定。
  二論罪科刑：
    (一)新舊法比較：
      1.刑法部分：
        刑法第2條第1項之規定，係規範行為後法律變更所生新
        舊法律比較適用之準據法。所謂行為後法律有變更者，
        包括構成要件之變更而有擴張或限縮，或法定刑度之變
        更。行為後法律有無變更，端視所適用處罰之成罪或科
        刑條件之實質內容，修正前後法律所定要件有無不同而
        斷。新舊法條文之內容有所修正，除其修正係無關乎要
        件內容之不同或處罰之輕重，而僅為文字、文義之修正
        或原有實務見解、法理之明文化，或僅條次之移列等無
        關有利或不利於行為人，非屬該條所指之法律有變更者
        ，可毋庸依該規定為新舊法之比較，而應依一般法律適
        用原則，適用裁判時法外，即應適用刑法第2條第1項之
        規定，為「從舊從輕」之比較。而比較時，應就罪刑有
        關之事項，如共犯、未遂犯、想像競合犯、牽連犯、連
        續犯、結合犯，以及累犯加重、自首減輕及其他法定加
        減原因（如身分加減）與加減例等一切情形，綜合全部
        罪刑之結果而為比較，予以整體適用。
        (1)被告甲○○行為後，94年2月2日修正公布、95年7月1
          日施行之新刑法，業已修正刑法第10條第2項第1款關
          於公務員之定義由「依據法令從事公務之人員」修正
          為「稱公務員者，謂下列人員：一、依法令服務於國
          家、地方自治團體所屬機關而具有法定職務權限，以
          及其他依法令從事於公共事務，而具有法定職務權限
          者。二、受國家、地方自治團體所屬機關依法委託，
          從事與委託機關權限有關之公共事務者。」；而貪污
          治罪條例第2條有關犯罪主體亦於95年5月30日公布修
          正，由原「依據法令從事公務之人員」及「受公務機
          關委託承辦公務之人」修正為「公務員」，並於95年
          7月1日施行。被告甲○○為宜蘭縣頭城鎮鎮民代表會
          主席，依地方制度法第44條規定，對外代表代表會，
          對內綜理代表會會務（含辦理代表出國考察及相關費
          用之報支），係依法令從事於公務之人員，亦係依法
          令服務於地方自治團體所屬機關而具有法定職務權限
          之公務員，不論新、舊法，被告甲○○均具有公務員
          身分，均有貪污治罪條例之適用，故修正前刑法第10
          條第2項、修正前貪污治罪條例第2條規定對被告而言
          並無較為不利。
        (2)被告行為時刑法第28條原規定：「二人以上共同『實
          施』犯罪之行為者，皆為共同正犯」。被告行為後該
          條修正為：「二人以上共同『實行』犯罪之行為者，
          皆為共同正犯。」將舊法之「實施」修正為「實行」
          。原「實施」之概念，包含陰謀、預備、著手及實行
          等階段之行為，修正後僅共同實行犯罪行為始成立共
          同正犯。是新法共同正犯之範圍已有限縮，排除陰謀
          犯、預備犯之共同正犯。新舊法就共同正犯之範圍既
          因此而有變動，自屬犯罪後法律有變更，而非僅屬純
          文字修正，應有新舊法比較適用之問題，且倘比較結
          果並無有利或不利之情形，即應依刑法第2條第1項前
          段之規定，適用行為時之法律，方為適法（最高法院
          96年度台上字第934號、第1037、1323號、第2566 號
          判決意旨參照）。本件被告甲○○共同犯罪之部分，
          均不屬於上開「陰謀共同正犯」、「預備共同正犯」
          之範疇，不論新法、舊法，均構成共同正犯，適用修
          正前刑法第28條之規定對被告並無較為不利。
        (3)刑法第31條第1項關於無身分或其他特定關係之共犯
          規定，已由原條文：「因身分或其他特定關係成立之
          罪，其共同實施或教唆幫助者，雖無特定關係，仍以
          共犯論。」修正為：「因身分或其他特定關係成立之
          罪，其共同實行、教唆或幫助者，雖無特定關係，仍
          以正犯或共犯論。但得減輕其刑。」增訂但書「得減
          輕其刑」之規定，故修正後之規定較有利於被告。
        (4)刑法第33條第5款有關罰金之最低數額部分，修正前
          刑法第33條第5款規定：「罰金：（銀元）1元以上」
          ，而銀元與新臺幣間之折算，依現行法規所定貨幣單
          位折算新臺幣條例規定，以銀元1元折算新臺幣3元；
          修正後刑法第33條第5款則規定：「罰金：新臺幣1千
          元以上，以百元計算之」；經比較修正前、後之規定
          ，自以修正前刑法第33條第5款之規定有利於被告。
        (5)刑法第55條牽連犯、第56條連續犯之規定，刑法修正
          後均經刪除，則被告犯行，因行為後新法業已刪除牽
          連犯、連續犯之規定，此刪除雖非犯罪構成要件之變
          更，但顯已影響行為人刑罰之法律效果，自屬法律有
          變更，依修正前刑法連續犯之規定應以一罪論，而修
          正前之牽連犯，從一重罪處斷，若依新刑法規定，則
          應將各該多次犯行分論併罰，比較新舊法結果，適用
          修正前刑法第55條後段、第56條之規定有利於被告。
        本件刑法部分涉及法律變更，綜合全部罪刑結果而為比
        較，應整體適用被告行為時即刑法修正施行前之相關規
        定對被告為有利。又貪污治罪條例第17條雖規定：「犯
        本條例之罪，宣告有期徒刑以上之刑者，並宣告褫奪公
        權」，惟該條例並未規定褫奪公權之標準，而該條例為
        刑法之特別法，刑法總則除於其他法令有特別規定外，
        亦適用之，故褫奪公權之宣告除依上開條例第17條之規
        定外，如該條例所未規定者，亦應適用刑法第37條有關
        褫奪公權之規定。惟刑法第37條第2項於95年7月1日修
        正施行後，將原規定之法文由「宣告6個月以上有期徒
        刑」，修正為「宣告1年以上有期徒刑」，即宣告1年以
        上有期徒刑，依犯罪之性質認為有褫奪公權之必要者，
        方為1年以上10年以下褫奪公權之宣告。惟從刑附屬於
        主刑，除法律有特別規定者外，依主刑所適用之法律（
        最高法院95年度第8次刑事庭會議決議意旨參照），本
        件就主刑比較結果，既應適用行為時法即修正前之法律
        ，業如前述，從刑部分因附屬於主刑，亦應適用行為時
        法即修正前刑法第37條第2項規定，併予敘明。
      2.商業會計法部分：
        商業會計法亦於95年5月24日修正公布，於同年月26日
        生效，其中第71條第1款關於商業負責人填製不實會計
        憑證之處罰規定，法定刑由「5年以下有期徒刑、拘役
        或科或併科新臺幣15萬元以下罰金」，修正為「5年以
        下有期徒刑、拘役或科或併科新臺幣60萬元以下罰金」
        ，經比較修正前、後商業會計法第71條第1款規定，以
        適用行為時即修正前舊法之規定，對被告較為有利。
    (二)核被告甲○○所為，係犯貪污治罪條例第5條第1項第2款
      利用職務上機會詐取財物罪、修正前商業會計法第71條第
      1款、刑法第216條行使第213條明知為不實事項，登載於
      職務上所掌之公文書罪。又被告明知頭城鎮代表會代表兩
      次出國考察之實際費用，均不及代表會依法編列每名代表
      之補助預算，為詐取財物，竟先後要求林承烈開立金額不
      實之代收轉付收據備供報支核銷出國考察費用使用（陳美
      燕嗣後並未直接以代收轉付收據列報核銷出國考察費用，
      而係以機票票根核報交通費，及比照「中央政府各幾關派
      赴國外各地區出差人員生活費日支數額表」核算生活費）
      ，被告雖不具商業負責人之身分，但就上開林承烈犯行均
      有參與犯罪構成要件之行為而有犯意聯絡及行為分擔，依
      刑法第31條第1項規定，亦應論以共同正犯，而應成立商
      業會計法第71條第1款之商業負責人登載不實憑證罪之罪
      ，此部分並經檢察官於起訴書犯罪事實欄敘及，本院自得
      併予審理。被告所犯刑法第213條之罪，為行使之高度行
      為所吸收，不另論罪。被告先後2次利用職務上機會詐取
      財物之犯行及前後2次與林承烈共同開立不實會計憑證之
      犯行，時間緊接，方法相同，觸犯構成要件相同之罪名，
      各顯係基於概括犯意為之，各應依修正前連續犯之規定論
      以一罪，並均依法加重其刑。又被告所犯貪污治罪條例第
      5條第1項第2款、修正前商業會計法第71條第1款之商業負
      責人登載不實憑證罪、刑法第216條行使第213條三罪間，
      有方法結果之牽連關係，應依修正前牽連犯從一重之貪污
      治罪條例第5條第1項第2款罪處斷。被告所犯刑法第216條
      行使刑法第213條之罪，與陳美燕間有犯意聯絡及行為分
      擔，為共同正犯。被告利用不知情之藍玲玨犯刑法第216
      條行使第213條之罪，為間接正犯。
    (三)原審對被告予以論罪科刑，固非無見。惟1.被告並未收取
      「天將旅行社」退還曹乾舜之機票款4千元（詳如後述）
      ，且「天將旅行社」係簽發90年6月26日到期、面額47,90
      0元之支票予被告提兌。原審誤認被告有收取「天將旅行
      社」退還曹乾舜之機票款4千元，及「天將旅行社」係於9
      0年4月10日歸還現金48,700元予被告，進而誤認被告所詐
      得之金額，自有未合。2.按貪污治罪條例第10條第1項：
      「犯第4條至第6條之罪者，其所得財物，應予追繳，並依
      其情節分別沒收或發還被害人」，同條第2項：「前項財
      物之全部或一部無法追繳時，應追徵其價額或以其財產抵
      償之」依該規定，其應予追繳、追徵或供抵償之財物，究
      應沒收或發還被害人，應依其情節而定，並在主文內明白
      諭知，方屬適法。原審認定被告於案發時任職頭城鎮代表
      會主席，乃利用報領代表出國考察費用之職務上機會，先
      後計詐領得財物，惟主文對被告該應予追繳之財物，究應
      為沒收，或發還被害人，未為明白諭知，亦有未當。3.原
      審未就被告犯上開商業會計法第71條第1款之罪部分併予
      論罪，亦有違誤。被告甲○○上訴意旨否認犯罪，雖無理
      由，惟原判決既有如上可議之處，仍屬無可維持，自應由
      本院將原判決此部分撤銷，爰審酌被告身為鎮民代表會主
      席，不知善盡其職責節省公帑，竟利用職務上之機會詐取
      財物47,100元、151,700元，兼衡被告犯罪之動機、手段
      、目的、所生危害、犯罪後態度等一切情狀，量處如主文
      所示之刑，並予以宣告褫奪公權5年。至被告所詐取之財
      物47,100元、151,700元，合計198,800元應予追繳發還宜
      蘭縣頭城鎮代表會，如全部或一部無法追繳時，應以其財
      產抵償之。
    (四)公訴意旨另以：90年8月間，宜蘭縣頭城鎮代表會委託「
      天將旅行社」，被告甲○○與該旅行社總經理林承烈議定
      本次行程於90年8月15日至21日前往大陸廣東、桂林等地
      ，原訂出國人員計有代表會主席即被告、副主席賴茂盛、
      代表柳萬順、薛文進、黃振燦、陳石生、秘書陳美燕及被
      告之私人秘書陳柏藺（非代表，自費），每人團費新台幣
      32,000元，另林張秀娥、曹乾舜欲各自出國考察（林張秀
      娥事後未出國），故均僅計其機票及簽證費用，分別為15
      ,000元及26,000元，再加計部分人員之簽證費，全部應由
      代表會支付如原判決附表二之金額266,200元。薛文進於
      出國前夕，因故亦無法隨行。被告明知每位代表出國考察
      之實際費用，均不及代表會依法編列每名5萬元之補助預
      算，竟基於不法所有之概括犯意，利用職務上之機會，要
      求林承烈基於開立不實會計憑證之概括犯意，開立明知不
      實之45萬元代收轉付收據之會計憑證，再以已向公庫預支
      之45萬元，先後付款共298,200元（含陳柏藺32, 000元團
      費）予「天將旅行社」，實際繳付代表出國費用為266,20
      0元（扣除陳柏藺團費32,000元），「天將旅行社」另於
      同年10月間，退回曹乾舜機票款4千元予被告，再由不知
      情之陳美燕於取得所有代表出國機票票根後，於90年9月
      31日先以「甲○○繳回暫借款」名義製作45萬元之轉帳傳
      票一紙，而以被告及賴茂盛等9人，每人支用5萬元之名義
      ，製作支出傳票，以完成核銷程序。被告因之詐得補助預
      算與實際繳付予旅行社之出國費用差額156,500元之不法
      利益（即45萬元減去原判決附表二所列應支付金額及必要
      費用31,300元，加上被告事後領取之曹乾舜機票款退費4
      千元）。因認被告事後領取之曹乾舜機票款退費4千元金
      額，此部分亦涉有貪污治罪條例第5條第1項第2款之詐取
      財物罪嫌云云。按犯罪事實應依證據認定之，無證據不得
      認定其犯罪事實。又不能證明被告犯罪者，應諭知無罪之
      判決，刑事訴訟法第154條第2項、第301條第1項分別定有
      明文。次按事實之認定，應憑證據，如未能發現相當證據
      ，或證據不足以證明，自不能以推測或擬制之方法，為裁
      判基礎；所謂證據，係指足以證明被告確有犯罪行為之積
      極證據而言，該項證據須適於為被告犯罪之證明者，始得
      採為斷罪之資料；認定不利於被告之事實，須依積極證據
      ，苟積極證據不足為不利於被告事實之認定時，即應為有
      利於被告之認定，更不必有何有利之證據。經查，證人李
      靜慧於原審審理時固證稱：金錢部分伊都是與被告接洽，
      錢都是交給被告云云（見原審卷(二)第24頁），而證人曹乾
      舜於本院更(一)審審理時亦證稱：伊未要求退機票費，亦未
      收到4千元等語（見本院更(一)審卷第92頁）。但查，被告
      堅決否認有收到該筆「天將旅行社」退還曹乾舜之機票款
      4千元。觀諸卷附「天將旅行社」90年10月「8/15大陸8日
      退曹乾舜TKT款4千元」之請款單及「天將旅行社」90年4
      月2日「4/10日本拜會7日退費35萬元」之請款單（見93
      年度偵字第3841卷(二)第26頁、第17頁），90年4月2日請款
      單之具領人係「甲○○」本人，而90年10月請款單之具領
      人係「Adyh」（即李靜慧，見本院更(一)審卷第70頁「天將
      旅社行」函），被告是否有收到該筆4千元款項，已非無
      疑。再者，證人曹乾舜於本院更(一)審審理時證稱：伊係自
      己與「天將旅行社」接洽購買機票等語（見本院更(一)審卷
      第92頁）。「天將旅行社」並無需透過被告退款予證人曹
      乾舜。證人李靜慧所述是否與實際情形相符，自有可疑。
      本諸罪疑唯輕原則，尚難遽認被告確已收到該筆退款4千
      元。此外，復查無其他積極證據足資證明被告有此部分之
      犯行。是此部分不能證明被告犯罪，惟檢察官認此部分與
      前揭事實三詐取財物有罪部分為實質上一罪，爰就此部分
      不另為無罪之諭知。
據上論斷，應依刑事訴訟法第369條第1項前段、第364條、第299
條第1項前段，修正前商業會計法第71條第1款，貪污治罪條例第
2條、第5條第1項第2款、第10條第1項、第2項、第17條、第19條
，刑法第2條第1項前段、第11條前段、第213條、第216條，修正
前刑法第28條、第31條第1項、第37條第2項、第56條、第55條後
段判決如主文。
本案經檢察官劉文水到庭執行職務。
中    華    民    國    99    年    7     月    15    日
                  刑事第七庭  審判長法  官  宋明蒼
                                    法  官  趙功恆
                                    法  官  楊智勝
以上正本證明與原本無異。
如不服本判決，應於收受送達後10日內向本院提出上訴書狀，其
未敘述上訴之理由者並得於提起上訴後10日內向本院補提理由書
（均須按他造當事人之人數附繕本）「切勿逕送上級法院」。
                                    書記官  林桂玉
中    華    民    國    99    年    7     月    19    日
附錄：本案論罪科刑法條全文
貪污治罪條例第5條第1項第2款
有下列行為之一者，處7年以上有期徒刑，得併科新台幣6千萬元
以下罰金：
一、意圖得利，擅提或截留公款或違背法令收募稅捐或公債者。
二、利用職務上之機會，詐取財物者。
三、對於職務上之行為，要求、期約或收受賄賂或其他不正利益
    者。
修正前商業會計法第71條第1款
商業負責人、主辦及經辦會計人員或依法受託代他人處理會計事
務之人員有下列情事之一者，處5 年以下有期徒刑、拘役或科或
併科新臺幣15萬元以下罰金：
一、以明知為不實之事項，而填製會計憑證或記入帳冊。
二、故意使應保存之會計憑證、會計帳簿報表滅失毀損。
三、偽造或變造會計憑證、會計帳簿報表內容或毀損其頁數。
四、故意遺漏會計事項不為記錄，致使財務報表發生不實之結果
    。
五、其他利用不正當方法，致使會計事項或財務報表發生不實之
    結果。
中華民國刑法第216條（行使偽造變造或登載不實之文書罪）
行使第210條至第215條之文書者，依偽造、變造文書或登載不實
事項或使登載不實事項之規定處斷。
附表：
┌─────────────────────────┐
│附表一：頭城鎮代表會代表出國考察收費明細表        │
├──┬───┬────┬───┬────┬────┤
│編號│姓  名│團    費│護照費│ 簽證費 │合    計│
├──┼───┼────┼───┼────┼────┤
│一  │甲○○│25,500元│      │        │25,500元│
├──┼───┼────┼───┼────┼────┤
│二  │賴茂盛│同上    │      │        │同上    │
├──┼───┼────┼───┼────┼────┤
│三  │蔡財丁│同上    │      │2,000元 │27,500元│
├──┼───┼────┼───┼────┼────┤
│四  │吳幸義│同上    │      │        │同編號一│
├──┼───┼────┼───┼────┼────┤
│五  │薛文進│同上    │      │2,000元 │27,500元│
├──┼───┼────┼───┼────┼────┤
│六  │黃振燦│同上    │      │ 補FIT  │33,000元│
│    │      │        │      │7,500元 │        │
├──┼───┼────┼───┼────┼────┤
│七  │陳石生│同上    │      │        │25,500元│
├──┼───┼────┼───┼────┼────┤
│八  │林張秀│14,500元│      │        │14,500元│
│    │娥    │（機票）│      │        │        │
├──┼───┼────┼───┼────┼────┤
│九  │曹乾舜│20,800元│      │        │20,800元│
│    │      │（機票）│      │        │        │
├──┼───┼────┼───┼────┼────┤
│十  │陳美燕│同編號一│1,200 │        │26,700元│
│    │      │        │元    │        │        │
├──┼───┼────┼───┼────┼────┤
│十一│陳文琛│取消    │      │ 900元  │900元   │
├──┴───┴────┴───┴────┴────┤
│共計：252,900元                                   │
└─────────────────────────┘
┌─────────────────────────┐
│附表二：頭城鎮代表會代表出國考察收費明細表        │
├──┬───┬────┬───┬────┬────┤
│編號│姓  名│團    費│護照費│ 簽證費 │合    計│
├──┼───┼────┼───┼────┼────┤
│一  │甲○○│32,000元│      │        │32,000元│
├──┼───┼────┼───┼────┼────┤
│二  │賴茂盛│同上    │      │1,000元 │33,000元│
├──┼───┼────┼───┼────┼────┤
│三  │柳萬順│同上    │      │        │32,000元│
├──┼───┼────┼───┼────┼────┤
│四  │薛文進│同上    │      │        │32,000元│
├──┼───┼────┼───┼────┼────┤
│五  │黃振燦│同上    │      │減800元 │31,200元│
│    │      │        │      │（已加簽│        │
│    │      │        │      │）      │        │
├──┼───┼────┼───┼────┼────┤
│六  │陳石生│同上    │      │1,000元 │33,000元│
├──┼───┼────┼───┼────┼────┤
│七  │林張秀│10,500元│      │4,500元 │15,000元│
│    │娥    │（機票）│      │        │        │
├──┼───┼────┼───┼────┼────┤
│八  │曹乾舜│26,000元│      │        │26,000元│
│    │      │（機票）│      │        │        │
│    │      │        │      │        │        │
├──┼───┼────┼───┼────┼────┤
│九  │陳美燕│同編號一│1,200 │        │32,000元│
│    │      │        │元    │        │        │
├──┴───┴────┴───┴────┴────┤
│共計：266,200元                                   │
└─────────────────────────┘

司法院資訊處製作；財團法人民間司法改革基金會備份。
